臺灣高等法院民事判決
                                      108年度上字第710號
上  訴  人  張續嚴  
            張敦閔  
共      同 
訴訟代理人  邱飛鳴律師
被上訴人    李子鴻  
訴訟代理人  黃安然律師 

上列當事人間請求遷讓房屋等事件，上訴人對於中華民國108年4
月30日臺灣新北地方法院107年度訴字第842號第一審判決提起上
訴 ，本院於109年6月24日言詞辯論終結，判決如下：
    主  文
上訴駁回。
第二審訴訟費用由上訴人負擔。
    事實及理由
一、上訴人主張：訴外人李清吉於民國56年10月28日以買賣為原
    因登記取得坐落新北市○○區○○段0000地號土地（下稱系爭土
    地），其上同段3048建號建物（下稱系爭1樓房屋）、3049
    建號建物（含3樓加蓋鐵皮，下稱系爭2樓房屋）則於56年1
    月10日建築完成，並於59年9月30日分別登記為李清吉及訴
    外人李清龍兄弟所有，系爭2樓房屋則經迭次移轉登記為被
    上訴人所有。系爭土地及系爭1、2樓房屋於65年3月18日、6
    6年12月20日共同設定第一、二次序抵押權擔保李清吉對第
    一商業銀行（下稱第一商銀）之借款債務，嗣天立投資有限
    公司（下稱天立公司）經由法院拍賣程序取得系爭土地及系
    爭1樓房屋所有權後，售予上訴人及訴外人張瑗玲之被繼承
    人張黃桂治（88年11月間死亡）。被上訴人既無系爭土地所
    有權，系爭2樓房屋無權占用系爭土地，爰依民法第767條第
    1項前段、第821條規定，求為命被上訴人拆除系爭2樓房屋
    ，並將所占用土地返還全體共有人之判決（原審為上訴人敗
    訴之判決，上訴人不服提起上訴。未繫屬本院部分，不另贅
    述）。上訴聲明：㈠原判決關於駁回後開第㈡之訴部分及該部
    分假執行之聲請均廢棄。㈡被上訴人應將系爭2樓房屋拆除，
    並將占用之系爭土地返還全體共有人。㈢願供擔保請准宣告
    假執行。
二、被上訴人則以：系爭土地及系爭2樓房屋雖非屬同一人所有
    ，然系爭2樓房屋須透過系爭1樓房屋通行，李清吉從未向李
    清龍收取租金或請求拆除系爭2樓房屋。張黃桂治購買系爭
    土地及系爭1樓房屋時，知悉系爭2樓房屋並無土地持分，應
    類推適用民法第425條之1規定。另系爭建物非已不堪使用等
    語，資為抗辯。答辯聲明：㈠如主文所示。㈡如受不利判決，
    願供擔保請准宣告免為假執行。
三、查李清吉於56年10月28日以買賣為原因登記取得系爭土地所
    有權，嗣李清吉、李清龍兄弟，於59年9月30日分別第一次
    登記取得系爭1樓、2樓房屋所有權，系爭土地及系爭1、2樓
    房屋於65年3月18日、66年12月20日設定第一、二次序抵押
    權擔保李清吉對第一商銀之借款債務，嗣天立公司經由法院
    拍賣程序取得系爭土地及系爭1樓房屋所有權後，於69年4月
    24日售予上訴人及訴外人張瑗玲之被繼承人張黃桂治；系爭
    2樓房屋所有權則於79年8月21日以買賣為原因移轉登記予李
    清吉之子李木榮，88年4月19日以買賣為原因移轉登記予張
    黃桂治，90年4月23日繼承分割登記予張瑗玲，再於92年5月
    30日依調解筆錄移轉登記予李木榮，李木榮於103年2月18日
    以贈與為原因移轉登記予原審共同被告李子慧，嗣於107年7
    月17日以贈與為原因移轉登記為李木榮之子即被上訴人所有
    等情，有新北市中和地政事務所106年12月22日新北中地籍
    字第1064080564號函附土地登記申請書等資料、新北市三重
    地政事務所107年6月11日新北重地資字第1074060637號函附
    土地及建物登記謄本及異動索引、108年1月18日新北重地資
    字第1085431323號函附系爭2樓房屋登記資料在卷可稽（見
    原審106年度重司調字第586號卷〈下稱調字卷〉21至57、71至
    72、75至93頁、原審卷㈠69至125頁、㈡29至38頁），並為兩
    造所不爭執（見本院卷88頁）。上訴人主張被上訴人所有系
    爭2樓房屋無權占用系爭土地，伊自得請求拆除系爭2樓房屋
    ，並返還所占用之系爭土地等語，為被上訴人所否認，並以
    前揭情詞置辯。經本院於108年8月26日與兩造整理並協議簡
    化之爭點為（見本院卷89頁）：被上訴人所有系爭2樓房屋
    是否無權占有系爭土地？茲論述如下：
  ㈠按土地及其土地上房屋同屬一人所有，而僅將土地或僅將房
    屋所有權讓與他人，或將土地及房屋同時或先後讓與相異之
    人時，土地受讓人或房屋受讓人與讓與人間或房屋受讓人與
    土地受讓人間，推定在房屋得使用期限內，有租賃關係，民
    法第425條之1固定有明文。惟倘房屋與土地原異其所有人，
    房屋所有人係基於一定法律關係使用土地者，僅生土地受讓
    人是否繼受該法律關係之問題，自無關民法第425條之1規定
    之適用，亦不得任意類推適用，俾免過於侵蝕私法自治原則
    而影響社會交易秩序（最高法院107年度台上字第1274號、1
    07年度台上字第1380號判決意旨參照）。查本件系爭土地及
    系爭2樓房屋原非屬同一人所有，與民法第425條之1第1項所
    定情形即有不同，被上訴人自無從依此抗辯其繼受取得系爭
    2樓房屋而有權占有系爭土地。又縱認系爭土地原所有權人
    李清吉同意系爭2樓房屋於堪用期限內繼續使用系爭土地，
    僅生土地受讓人是否繼受該法律關係之問題，無關民法第42
    5條之1規定之適用，難認有法律漏洞待填補，而有類推適用
    之餘地，合先敘明。　　
　㈡次按使用借貸契約係債之關係，僅於當事人間有其效力。買
    受系爭房屋，並不當然繼受其前手與系爭土地所有人間之使
    用借貸關係，原則上不得執該關係主張其有使用系爭土地之
    權利。惟於具體個案，尚應斟酌當事人間之意思、交易情形
    及房屋使用土地之狀態等一切情狀，如認土地所有人行使所
    有權，違反誠信原則或公益或以損害他人為主要目的，仍應
    駁回其請求（最高法院106年度台上字第1943號判決意旨參
    照）。經查：
　　⒈李清吉於56年10月28日購得系爭土地後，同時興建系爭1、
      2樓房屋而於59年9月30日第一次登記為李清吉、李清龍兄
      弟分別所有，系爭2樓房屋須經由系爭1樓房屋內樓梯進入
      ，並無獨立出入口，為兩造所不爭執，是系爭2樓房屋不
      可能與系爭1樓房屋分離而獨立存在，實與一般透天厝無
      異，並與系爭土地及系爭1樓房屋共同於65年3月18日、66
      年12月20日設定抵押擔保李清吉債務，李清龍固無系爭土
      地所有權，惟依上情可知其兄弟2人應有系爭2樓房屋在存
      續期間內得占用系爭土地之使用借貸合意，始符常理。
　　⒉系爭2樓房屋占用系爭土地之使用借貸關係，雖僅存於李清
      吉、李清龍間，然系爭1樓房屋及系爭土地經天立公司拍
      得而於69年4月24日售予張黃桂治；系爭2樓房屋亦於79年
      8月21日售予李清吉之子李木榮，88年4月19日雖以買賣為
      原因（實為信託）移轉登記予張黃桂治，乃為符合申辦自
      用住宅稅率課徵土地增值稅，不影響李木榮就系爭2樓房
      屋所有權及與光鎂建設企業有限公司之房屋合建契約，有
      張黃桂治、李木榮88年1月27日協議書在卷可按（見原審
      卷㈠261頁），且張黃桂治取得系爭土地至其88年11月11日
      死亡（見本院卷197頁），甚至迄上訴人106年11月19日提
      起本件訴訟止，長達37年餘，未曾請求李清龍、李木榮拆
      除系爭2樓房屋及給付任何使用系爭土地之費用，為兩造
      所不爭執（見本院卷89頁），則張黃桂治非無同意李木榮
      所有系爭2樓房屋於存續期間繼續占用系爭土地之意思。
      又系爭1樓房屋室內地坪曾舖填約5至10公分，地坪至RC樓
      板下緣高度約2.36至2.45公分，系爭1、2樓房屋均未達不
      堪居住使用程度，有社團法人新北市建築師公會108年12
      月3日新北市建師建字第498號函附鑑定報告書在卷可憑（
      見本院卷129頁及外置鑑定報告書4至5頁），且系爭2樓房
      屋現由被上訴人借予他人使用，亦為兩造所不爭執（見本
      院卷89頁），是上訴人主張系爭1樓房屋地層下陷且屋齡
      逾53年，有拆除重建之必要，且未定期限使用借貸關係已
      因被上訴人未實際居住使用而終止云云，尚無可採。另系
      爭2樓房屋為合法登記建物，縱其屋頂曾於86年間損壞而
      從原木造結構改建為鋼構，惟並無證據證明天立公司或張
      黃桂治曾有反對之意思，且現由被上訴人借予他人使用，
      亦難認系爭2樓房屋係經刻意保存以妨礙上訴人行使權利
      。爰審酌系爭1、2樓房屋係一起興建之透天住宅、系爭2
      樓房屋為合法登記建物、系爭土地及系爭2樓房屋交易情
      形、李清吉與李清龍暨張黃桂治及李木榮間之意思、系爭
      1、2樓房屋現狀及共同使用系爭土地等一切情況，應認上
      訴人行使所有權請求被上訴人拆除系爭2樓房屋及返還占
      用之系爭土地，有違誠信原則，應予駁回。　
五、綜上所述，上訴人依民法第767條第1項、第821條之規定，
    請求被上訴人應拆除系爭2樓房屋及返還所占用系爭土地予
    全體共有人，非屬正當，不應准許。原審所為上訴人敗訴之
    判決，所持理由雖與本院不同，惟結論並無二致，仍應予維
    持。上訴論旨指摘原判決此部分不當，求予廢棄改判，為無
    理由，應駁回其上訴。
六、本件事證已臻明確，至於兩造其餘攻擊防禦方法及所提證據
    ，經本院斟酌後，認為均不足以影響本判決之結果，而無逐
    一論駁之必要，併此敘明。
七、據上論結，本件上訴為無理由。爰判決如主文。
中　　華　　民　　國　　109 　年　　7 　　月　　8 　　日
                    民事第九庭
                        審判長法  官  楊絮雲
                              法  官  郭顏毓
                              法  官  李昆霖
正本係照原本作成。
如不服本判決，應於收受送達後20日內向本院提出上訴書狀，其
未表明上訴理由者，應於提出上訴後20日內向本院補提理由書狀
（均須按他造當事人之人數附繕本）上訴時應提出委任律師或具
有律師資格之人之委任狀；委任有律師資格者，另應附具律師資
格證書及釋明委任人與受任人有民事訴訟法第466 條之1第1項但
書或第2項（詳附註）所定關係之釋明文書影本。如委任律師提
起上訴者，應一併繳納上訴審裁判費。
中　　華　　民　　國　　109 　年　　7 　　月　　8 　　日

                              書記官  張郁琳 
附註：
民事訴訟法第466條之1（第1項、第2項）：
對於第二審判決上訴，上訴人應委任律師為訴訟代理人。但上訴
人或其法定代理人具有律師資格者，不在此限。
上訴人之配偶、三親等內之血親、二親等內之姻親，或上訴人為
法人、中央或地方機關時，其所屬專任人員具有律師資格並經法
院認為適當者，亦得為第三審訴訟代理人。